【裁判字號】    98,簡上,131
【裁判日期】    981130
【裁判案由】    確認界址
【裁判全文】
臺灣臺南地方法院民事判決             98年度簡上字第131號
上  訴  人  丙○○
訴訟代理人  林祈福律師
被上 訴 人  乙○○
被上 訴 人  新市鄉公所
法定代理人  戊○○
訴訟代理人  甲○○
            丁○○
上列當事人間請求確認界址事件，上訴人對於中華民國98年7月
8日本院新市簡易庭97年度新簡字第861號第一審判決提起上訴，
經本院於98年11月11日言詞辯論終結，判決如下：
    主  文
原判決廢棄。
確定上訴人所有坐落台南縣新市鄉○○段一六０地號（重測前為
港子墘段一二六之十五地號）土地與被上訴人乙○○所有坐落台
南縣新市鄉○○段一六三地號土地（重測前為港子墘段一二六之
二十八地號）、被告新市鄉公所所有坐落臺南縣新市鄉○○段一
六二地號土地（重測前為港子墘段一二六之十四地號）、臺南縣
新市鄉○○段二三七地號土地（重測前為港子墘段一二五地號）
間之經界為如附圖內政部國土測繪中心民國九十八年五月十二日
鑑定圖（一）Ｐ、Ｇ、Ｈ、Ｉ點所示連結線。
第一、二審訴訟費用由被上訴人各負擔四分之一，餘由上訴人負
擔。
    事  實  及  理  由
壹、程序方面：
一、按訴之變更或追加，非經他造同意，不得為之。但第255條
    第1項第2款至第6款情形，不在此限，民事訴訟法第446條第
    1項定有明文。本件上訴人原訴請「確認原告所有坐落台南
    縣新市鄉○○段160地號土地（重測前為港子墘段126之15地
    號）與被告乙○○所有之台南縣新市鄉○○段163地號土地
    （重測前為港子墘段126之28地號）被告新市鄉公所所有之
    台南縣新市鄉○○段162地號土地（重測前為港子墘126之14
    地號）、台南縣新市鄉○○段237地號土地（重測前為港子
    墘段125地號）之界址，為如附圖所示A、B、C、D之連結線
    。」，嗣於民國98年11月11日言詞辯論期日中變更聲明為「
    確認原告所有坐落台南縣新市鄉○○段160地號土地（重測
    前為港子墘段126之15地號）與被告乙○○所有之台南縣新
    市鄉○○段163地號土地（重測前為港子墘段126之28地號）
    被告新市鄉公所所有之台南縣新市鄉○○段162地號土地（
    重測前為港子墘126之14地號）、台南縣新市鄉○○段237地
    號土地（重測前為港子墘段125地號）之界址，為如附圖所
    示P、G、H、I之連結線。」，因請求之基礎事實同一，揆諸
    上開規定，於法並無不合，應予准許。
二、本件被上訴人乙○○經合法通知，未於言詞辯論期日到場，
    核無民事訴訟法第386條所列各款情事，爰准上訴人之聲請
    ，由其一造辯論而為判決，合先敘明。
貳、實體方面：
一、上訴人起訴主張：
  (一)坐落臺南縣新市鄉○○段160地號土地（重測前為港子墘段
    126之15地號，下稱160地號土地）為上訴人所有；同段163
    地號土地（重測前為港子墘段126之28地號，下稱：163 地
    號土地）為被上訴人乙○○所有；同段162地號土地（重測
    前為港子墘段126之14地號，下稱162地號土地）、同段237
    地號土地（重測前為港子墘段125地號，下稱23地號土地）
    為被上訴人新市鄉公所所有，此有土地登記謄本可稽。因兩
    造對於系爭4筆土地間之地籍圖重測土地界址有爭議，經臺
    南縣政府地政處97年10月30日為不動產糾紛調處，上訴人不
    服該調處結果，提起本件訴訟。
  (二)上訴人之陳述除與原判決記載相同者，茲引用外，另補稱：
    1.原審囑請內政部國土測繪中心現場界測界址，結果共有乙
      、丙、丁三種界址構成之面積，此有卷附鑑定圖（二）可
      證，原判決採用丙所示面積（173.54平方公尺）界址為
      K、L、M、N、O之連結線，不採用乙、丁所示面積之界址
      ，惟為何採用K、L、M、N、O連結線為訟爭土地之界址，
      原判決理由並未敘及取捨之原因，基準為何未記名於判決
      ，依民事訴訟法第222條第4項、第466條第6款及最高法院
      43年度臺上字第47號判例意旨，容有判決不備理由之違背
      法令。
    2.再者原判決理由（三）略謂，「本件兩造所有之上揭土地
      經台南縣新化地政事務所實施土地重測後，原告雖表示其
      所有上揭土地之面積有所減少，惟其主張經上開鑑定結果
      ，其面積即登記為206.38平方分尺，是原告原主張其土地
      面積減少云云，容屬誤會。」（原判決第3頁至第4頁），
      惟依卷附土地重測之通知，上訢人所有新市鄉○○段160
      地號土地面積從土地謄本登記之201平方分尺減縮為
      173.54平方公尺（即原判決所採K、L、M、N、O連結線所
      計算之面積丙）計減少27.46平方分尺，原判決卻謂上訴
      人系爭土地面積未減少，即與事證不符。再者206.38平方
      分尺亦非登記予上訴人所有不爭三民段160號土地之面積
      ，原判決卻謂其面積即登記為206.38平方分尺云云，容有
      出入。尋繹原判決上開理由之論述，似可解為原判決原採
      鑑定圖（二）丁面積206.38平方分尺所用之A、B、C、D、
      R、J、Q連結線為界址，惟判決主文誤植。依重測結果上
      訴人、土地無端減少27.46平方公尺顯逾法定誤差，惟重
      測單位卻無任何理由說明，原判決理由亦付闕如，上訴人
      難以甘服。再者依卷附鑑測鑑定圖（二）所示依重測前地
      籍原圖P、G、H、J位置計算面積（乙）186.87平方分尺，
      因係以重測前地籍原圖施測，有指明標準何在，上訴人損
      失較少，原判決卻未採用，亦未敘明理由。
  (三)並聲明：
   1.原判決廢棄。
   2.確認原告所有坐落臺南縣新市鄉○○段160地號土地（重測
     前為港子墘段126之15地號）與被告乙○○所有之臺南縣新
     市鄉○○段163地號土地（重測前為港子墘段126之28地號
     ）、被告新市鄉公所所有之臺南縣新市鄉○○段162地號土
     地（重測前為港子墘126之14地號）、臺南縣新市鄉○○段
     237地號土地（重測前為港子墘段125地號)之界址，為如附
     圖所示P、G、H、I之連結線。
二、被上訴人新市鄉公所之陳述除與原判決記載相同者，茲引用
    外，另補陳如下：
  (一)上訴人系爭土地建築執照（69）南建局造字第7874號所載指
    定建築線（K、L、M、N、O）係為直線，其建築物主體結構
    之柱身離地界線有50公分，且位於道路側溝外側，現地與圖
    示配置相符，不因地籍圖重測後將公共設施用地（道路）劃
    與私人所有，若此，除有悖申請建築執照之意旨，亦有違背
    公平原則。
  (二)並聲明：上訴駁回。
三、被上訴人乙○○未於言詞辯論期日到場，惟提出書狀陳述：
  (一)此界址糾紛事件是由臺南縣政府重測所造成的，土地面積的
    增減是政府所測量的結果，不是被上訴人所能決定，為何不
    去告政府測量之人，而告被上訴人乙○○，如此已造成本人
    的困擾與損失，而此損失被上訴人不知要向誰訴求賠償？難
    道被上訴人的土地在上訴人之鄰邊有錯嗎？
  (二)此案經由臺南縣政府不動產糾紛調處，再由臺灣臺南地方法
    院新市簡易庭已判決確定，也由臺南縣政府測量組劃量，再
    由內政部國土繪測中心鑑測應推定為確定。
  (三)被上訴人乙○○主張原所有權狀記載之原有面積及地籍圖位
    置沒有改變即可，一切糾紛純屬上訴人之認知有誤，僅為個
    人主張權益之表示，而被上訴人乃屬無妄之災，因此一切訴
    訟費用理應由上訴人自行負責。
  (四)並聲明：上訴駁回。
四、兩造不爭執之事項：
  (一)坐落臺南縣新市鄉○○段160地號土地（重測前為港子墘段
    126之15地號）為上訴人所有；同段163地號土地（重測前為
    港子墘段126之28地號）為被上訴人乙○○所有；同段162地
    號土地（重測前為港子墘段126之14地號）、同段237地號土
    地（重測前為港子墘段125地號）為被上訴人新市鄉公所所
    有。因兩造對於系爭4筆土地間之地籍圖重測土地界址有爭
    議，經臺南縣政府地政處97年10月30日為不動產糾紛調處，
    上訴人不服該調處結果，提起本件訴訟。
  (二)對於土地登記謄本、臺南縣政府97年10月30日府地測字第
    0970248119號函調處紀錄表、內政部國土測繪中心98年6月2
    日測籍字第0980004709號函所函覆之鑑定書、鑑定圖（一）
    、鑑定圖（二）之形式上不爭執。
五、兩造爭執之事項：
  (一)上訴人丙○○所有之坐落臺南縣新市鄉○○段160地號土地
    、被上訴人乙○○所有同段163地號土地及被上訴人新市鄉
    ○○○○○段162、237地號土地之經界線為何？
    【上訴人丙○○主張如內政部國土測繪中心98年5月12日鑑
    定圖（一）所示之P、G、H、I之連結線；被上訴人新市鄉公
    所則主張該經界線為如內政部國土測繪中心98年5月12日鑑
    定圖（一）所示之K、L、M、N、O之連結線。】
六、得心證理由：
  (一)所謂定不動產界線之訴訟，係指不動產之經界不明，或就經
    界有爭執，而求定其界線所在之訴訟而言，性質上屬於形成
    之訴。原告提起此訴訟時，祇須聲明請求定其界線之所在即
    可，無須主張特定之界線。縱原告有主張一定之界線而不能
    證明，法院仍不能以此駁回其訴。亦即法院可不受兩造當事
    人主張之拘束，得本於調查之結果，定雙方不動產之經界，
    最高法院90年度台上字第868號裁判參照。
  (二)按相鄰土地間，其具體界址何在，如有圖地相符之地籍圖，
    固得以之作為標準，然如地籍圖不精確，兩造當事人對界址
    各有主張時，亦非以當事人之指界位置為唯一之認定標準，
    法院應秉持公平之原則，依各土地之地圖（實測圖、分割圖
    、分筆圖）、經界標識之狀況（經界石、經界木、木樁、基
    石、埋炭等）、經界附近佔有之沿革、系爭土地之利用狀況
    、登記簿面積與各土地實測面積之差異等客觀基準以確定界
    址。經查：
    1.經本院囑請內政部國土繪測中心（下稱土測中心）會同本
      院履勘現場並為鑑測結果，經其以精密電子測距經緯儀，
      在系爭土地附近周圍檢測96年度重測時測設之圖根點，並
      經檢核合格後作為該測區之控制點，然後以各圖根點為基
      點，用上列儀器分別施測系爭土地及附近界址點，並將各
      點施測計算之數值坐標輸入電腦，經自動繪圖儀展繪於鑑
      測原圖上（同重測後地籍圖比例尺：1/500及重測前地籍
      圖比例尺：1/1200），然後依據臺南縣新化地政事務所保
      管之地籍圖、地籍調查表、歷年土地複丈與圖解地籍圖數
      值化等資料，展繪本案有關土地地籍圖經界線，與前項成
      果核對檢核復測定於鑑測原圖上，作成比例尺1/500鑑定
      圖。「本案鑑定結果說明詳見下列：（1）圖示⊙小圓圈
      係圖根點位置。（2）圖示-實線係重測後地籍圖經界線。
      （3）圖示‧‧點線係重測前（舊）地籍圖經界線位置，
      其中P..G..H..I紅色連接點線，係三民段160（重測前港
      子墘段126-15）地號與同段163、237 、162（重測前港子
      墘段126-28、125、126-14）地號土地間之重測前地籍圖
      經界線位置、E..F..G及H..R..J連接點線分別為三民段
      163、162之地號與237地號土地間之經界線位置，各點均
      位於道路中。（4）圖示A-M-N-0綠色連接虛線及K-L-M-N-
      Q連接虛線分別為三民段160地號與同段163、237、162地
      號、三民段163、162地號與237地號等土地間依臺南縣政
      府不動產糾紛調處紀錄表調處結果（重測協助指界）位置
      。（5）圖示A（紅漆）-B（紅漆）-C（紅漆）-D（紅漆）
      連接虛線，係三民段160地號土地所有權人（原告）指界
      位置。因與被告三民段163地號F-G-P-F 連接線所圍區域
      及162地號H-R-D-I-H連接線所圍區域部分重疊，故163地
      號依三民段160地號土地所有權人（原告）指界位置面積
      計算僅就未重疊部分計算至E-F及R-J-Q連接點線。（6）
      面積分析表詳見鑑定圖（二）本案土地係96 年度地籍圖
      重測界址爭議未解決，本鑑定僅供參考。本案鑑定圖係依
      據鑑測原圖調製後影印，如有伸縮應以鑑測原圖實測界址
      為準」。上開鑑定方法未見有何不週延之處，應堪採用。
    2.證人即內政部國土測繪中心職員楊玉煖於本院審理時證稱
      ：「（問：當初為何會量三條線？）因為所有權人有指界
      ，並將舊的地籍圖的位置、地政事務所重測指界的位置都
      放上去」、「（問：哪個位置是正確的）P、G、H、I的紅
      色連線才是正確的」、「（問：K、L、M、N、O的連線是
      否是舊地籍線？）不是，P、G、H、I才是舊地籍線」，準
      此可知，本件確定界址部分應以P、G、H、I以舊地籍線為
      基礎所繪製之連結線為適當，又參酌嗣後上訴人已將上訴
      聲明變更為以P、G、H、I連結線為界址（98年11月11日言
      詞辯論筆錄，本審卷頁62背面），且本院於98年10月22日
      準備程序筆錄中訊問兩造當事人對於以P、G、H、I紅色線
      確認為界址位置部分表示意見，上訴人聲稱沒有意見，被
      上訴人新市鄉公所則表示尊重鑑定人，而被上訴人乙○○
      未到庭表示意見，且未於書狀陳述其所願意接受之界址位
      置，由上可知，兩造當事人原則上是願意接受以P、G、H
      、I 之連結線作為界址位置。對於上訴人而言，其於變更
      聲明前所提出之界址位置是A、B、C、D之連結線，應係基
      於與重測前標示面積相較之下，採用A、B、C、D界址線之
      計算結果為面積增加5.38平方公尺，較其他兩條界址線採
      用結果為優；對於被上訴人新市鄉公所而言，其所聲明之
      界址位置是K、L、M、N、Q之連結線，應係基於與重測前
      標示面積相較之下，採用K、L、M、N、Q界址線之計算結
      果為面積減少44.42平方公尺，較其他兩條界址線採用結
      果為優；對於被上訴人乙○○而言，對於內政部國土測繪
      中心98年6月2日所附鑑定圖（二）所採用三條界址線適用
      結果，對其皆無不利，相較於重測前，面積皆有增加，惟
      經界訴訟係在確定相鄰土地間不明之界址所在，與土地所
      有權之歸屬及面積之增減原則上無涉，僅係得考量之因素
      之一，本院綜合上開情事判斷結果認為應以P、G、H、I之
      連結線作為界址位置，較為公平。
    3.按直轄市、縣（市）（局）主管建築機關，應指定已經公
      告道路之境界線為建築線。但都市細部計畫規定須退縮建
      築時，從其規定；前項以外之現有巷道，直轄市、縣（市
      ）（局）主管建築機關，認有必要時得另定建築線；其辦
      法於建築管理規則中定之，建築法第48條定有明文。由上
      開規定可知，主管建築機關於都市細部計畫規定須退縮建
      築時或認有必要時，得另定建築線，因可得知建築線應不
      等於地籍線，故被上訴人新市鄉公所陳述以69年度建築線
      即K、L、M、N、O之連結線為界址位置，而推翻舊地籍線
      云云，應不可採。又上訴人原主張以A、B、C、D連結線為
      界址位置云云，本院審認若採用此界址線，將導致原已建
      築完畢之排水溝工程，勢必面臨拆除之結果，對於公益之
      侵害甚鉅，是以，上訴人原主張部分亦不可採。
七、綜上所述，本院認臺南縣新市鄉○○段160地號土地（重測
    前為港子墘段126之15地號）與同段163地號土地（重測前為
    港子墘段126之28地號）、同段162地號土地（重測前為港子
    墘126之14地號）、同段237地號土地（重測前為港子墘段
    125地號)之界址，為如附圖所示P、G、H、I之連結線。原審
    認系爭相鄰土地之界址為如鑑定圖（一）所示K、L、M、N、
    O間之連接線，固非無見，惟上開界址應以如主文鑑定圖（
    一）所示點間之連接線為當，已如上述。上訴聲明請求廢棄
    原判決，為有理由，爰改判如主文第二項所示。
八、本件判決基礎已臻明確，兩造其餘攻擊、防禦方法及舉證，
    核與判決結果尚無影響，爰不一一論述，併此敘明。
九、末按上級法院廢棄下級法院之判決，而就該事件為裁判或變
    更下級法院之判決者，應為訴訟總費用之裁判。因共有物分
    割、經界或其他性質上類似之事件涉訟，由敗訴當事人負擔
    訴訟費用顯失公平者，法院得酌量情形，命勝訴之當事人負
    擔其一部，民事訴訟法第87條第2項、第80條之1定有明文。
    本件上訴人提起確定界址之訴，既出於兩造對於相鄰土地界
    址之爭議，雖由上訴人起訴，被上訴人之抗辯亦屬伸張或防
    衛權利所必要，則由敗訴之上訴人一造負擔全部訴訟費用顯
    失公平，審酌兩造之主張及爭議情形，爰依職權酌定一、二
    審訴訟費用由被上訴人各負擔四分之一，餘由上訴人負擔。
十、據上論結，本件上訴為有理由，依民事訴訟法第436條之1第
    3 項、第450條、第80條之1，判決如主文。
中    華    民    國    98    年    11    月    30    日
                  民事第二庭    審判長法  官  林念祖
                                      法  官  王國忠
                                      法  官  侯明正
以上正本證明與原本無異。
本判決不得上訴。
中    華    民    國    98    年    11    月    30    日
                                      書記官  程欣怡

司法院資訊處製作；財團法人民間司法改革基金會備份。
